---
lang: "pt-br"
header-includes:
  - \usepackage[table,xcdraw]{xcolor}
output: 
  bookdown::pdf_document2:
    toc: yes
    includes:
      before_body: before_body.tex
tables: true
editor_options: 
  chunk_output_type: console
---

```{r,echo = FALSE,message=FALSE,include=FALSE}
library(knitr)
library(xtable)
# library(lattice)
# library(latticeExtra)

library(dae)
library(ggplot2)
library(grid)
library(gridExtra)

opts_chunk$set(
  echo = FALSE,
  message = FALSE,
  warning = FALSE,
  cache = TRUE
)
options(xtable.comment = FALSE)
```

**Delineamento do experimento**

Abaixo temos três tabelas referentes ao delineamento do experimento.
As combinações dos fatores (tratamentos) foram concatenados e randomizados 
em cada uma das repetições. Pode-se repetir esse processo utilizando o 
arquivo delineamento.R. 


```{r, results='asis'}
ql <- read.csv("ql.csv")
ql$trat <- as.character(ql$trat)

rep1 <- matrix(ql[ql$rep == "rep1",]$trat,ncol = 4,nrow = 4,
               dimnames = list(c("I","II",'III',"IV"),
                               c("Texto 1","Texto 2","Texto 3","Texto 4")))
rep2 <- matrix(ql[ql$rep == "rep2",]$trat,ncol = 4,nrow = 4,
               dimnames = list(c("I","II",'III',"IV"),
                               c("Texto 1","Texto 2","Texto 3","Texto 4")))
rep3 <- matrix(ql[ql$rep == "rep3",]$trat,ncol = 4,nrow = 4,
               dimnames = list(c("I","II",'III',"IV"),
                               c("Texto 1","Texto 2","Texto 3","Texto 4")))
print.xtable(xtable(rep1, caption = "Repetição 1"))
print.xtable(xtable(rep2, caption = "Repetição 2"))
print.xtable(xtable(rep3, caption = "Repetição 3"))
```


# Análise Exploratória

Os dados dispostos na Tabela \@ref(resumo) são o resumo do experimento fatorial $2^4$.

```{r resumo,results='asis'}
# Corrigi o tempo pois no server do shiny esqueceu-se de atribuir na 
# função diff as units.
ql$tempo <- sapply(ql$tempo, function(x){
  if(x < 2) {x * 60} else{x}
})

columns <- strsplit(ql$trat,split = ";")

ql$font <- sapply(columns, "[",1)
ql$size <- sapply(columns,'[',2)
ql$line <- sapply(columns,'[',3)
ql$nchar <- sapply(columns,"[",4)

ql <- transform(ql,
                font = as.factor(font),
                size = as.factor(size),
                line = as.factor(line),
                nchar = as.factor(nchar))
print.xtable(xtable(summary(ql), caption = "Resumo dos dados", label = "resumo"),
             type = "latex",size = "\\fontsize{8pt}{10pt}\\selectfont",
             include.rownames = FALSE)
```


\begin{table}[h]
\centering
\label{my-label}
\begin{tabular}{l
>{\columncolor[HTML]{000000}}l ll}
Blocos &  & \multicolumn{2}{l}{Fatores}                     \\
pessoa &  & font:  & tipo de fonte                          \\
texto  &  & size:  & tamanho da fonte                       \\
       &  & line:  & tamanho do espaçamento entre as linhas \\
       &  & nchar: & número de caracteres por linha        
\end{tabular}
\end{table}

No gráfico abaixo temos quatro boxplots. 


```{r,fig.height=10,fig.width=12}

p1 <- qplot(x = ql$rep, y = ql$tempo, geom = "boxplot", xlab = "Repetição", 
      ylab = "Tempo")
p2 <- qplot(x = ql$trat, y = ql$tempo, geom = "boxplot", 
            xlab = "Tratamento", ylab = "Tempo") + 
  theme(axis.text.x = element_text(angle = 45, hjust = 1),
        text = element_text(size = 15))
p3 <- qplot(x = ql$pessoa, y = ql$tempo, geom = "boxplot", xlab = "Pessoa",
            ylab = "Tempo")
p4 <- qplot(x = ql$texto, y = ql$tempo, geom = "boxplot", xlab = "Texto",
            ylab = "Tempo")

grid.arrange(p1,p2,p3,p4,ncol = 2)
```

1º Referente a repetição, pode-se observar que existe uma diferença, 
visualmente, significativa de uma repetição para outra.

2º Referente ao tratamento, pode-se observar uma grande variabilidade
entre eles.

3º Referente a pessoa, observa-se uma grande variabilidade, a qual deve-se 
ao fato que para o bloco I, três pessoas diferentes contribuiram para a 
variável resposta tempo. Além disso, também, existe a interferencia do 
bloco texto.

4º Referente ao texto, existe uma menor heterocedasticidade nos dados, que
pode significar a efetividade da blocagem (texto) no experimento.

Abaixo tem-se 4 boxplots referente ao efeito de cada fator no experimento.

```{r, fig.height=10,fig.width=12}
p1 <- qplot(x = ql$font, y = ql$tempo, geom = "boxplot", xlab = "Repetição", 
      ylab = "Tipo da fonte") + theme(text = element_text(size = 15))
p2 <- qplot(x = ql$size, y = ql$tempo, geom = "boxplot", xlab = "Repetição", 
      ylab = "Tamanho da fonte") + theme(text = element_text(size = 15))
p3 <- qplot(x = ql$line, y = ql$tempo, geom = "boxplot", xlab = "Repetição", 
      ylab = "Espaçamentro entre as linhas") + 
  theme(text = element_text(size = 15))
p4 <- qplot(x = ql$nchar, y = ql$tempo, geom = "boxplot", xlab = "Repetição", 
      ylab = "Número de caracteres")+ theme(text = element_text(size = 15))
grid.arrange(p1,p2,p3,p4,ncol = 2)
```

Pelos quatro boxplots acima observa-se, visualmente, que não parece haver
efeito algum de nenhum dos fatores na variável resposta.


# Modelo

Ajuste do modelo

```m0 <- aov(tempo ~  (font*size*line*nchar) + Error((rep/pessoa)*texto), data = ql)```

Na Tabela \@ref(m0) observa-se duas interações triplas significativas ao 
nível de 5% e uma interação dupla ao nível de 10% de significância. Pelo
principio da marginalidade, deixa-se as de maior ordem. 

```{r,results='asis'}
ql$font <- ifelse(ql$font == "arial", 1, -1)
ql$size <- ifelse(ql$size == "18px", 1, -1)
ql$line <- ifelse(ql$line == "180%", 1, -1)
ql$nchar <- ifelse(ql$nchar == "75", 1, -1)

m0 <- aov(tempo ~  (font*size*line*nchar) + Error((rep/pessoa)*texto), 
          data = ql)
resumo <- summary(m0)
print.xtable(xtable(resumo$`Error: rep:pessoa:texto`,
                    caption = "Resumo do modelo",label = "m0"))
```

\newpage 

Sendo assim o ajuste do novo modelo fica da seguinte forma:

```m1 <- aov(tempo ~  (font+size+line+nchar)^3 + Error((rep/pessoa)*texto), data = ql)```

```{r,results='asis'}
m1 <- aov(tempo ~  (font+size+line+nchar)^3 + Error((rep/pessoa)*texto),
          data = ql)
resumo <- summary(m1)
print.xtable(xtable(resumo$`Error: rep:pessoa:texto`,
                    caption = "Resumo do novo modelo ajustado",
                    label = "m1"))
```

# Análise de resíduos

Verificação dos pressupostos.

## Normalidade

Pelo gráfico abaixo pode-se observar que os resíduos parecem adequarse a distribuição normal. Em seguida aplica-se o teste de shapiro para confirmar os resultados observados.

```{r}
# Extrai resíduos
res <- resid.errors(m1)
fit <- fitted.errors(m1)
# Gráfico de quantis normais
qqnorm(res,main = "Gráfico de quantis normais", xlab = "Quantis teóricos",
       ylab = "Quantis observados"); qqline(res)
```

Nota-se que a amplitude dos resíduos observados varia de -5 à 5. Também que existe uma leve fuga nas caudas. 

Utilizando o teste do shapiro para avaliar normalidade.

$$H_0: \text{Apresenta normalidade}$$

$$H_1: \text{Não apresenta normalidade}$$

```{r}
shapiro.test(res)
```

Pelo teste do shapiro wilk temos evidencias a favor de $H_0$

## Homocedasticidade

Resíduos versus cada interação do modelo final.

```{r,fig.height=8,fig.width=12}
p1 <- qplot(x = interaction(font,line), y = res,data = ql, geom = "boxplot",
            xlab = "font e line", ylab = "Resíduo") + 
  geom_hline(yintercept = 0,col = "red") + 
  theme(text = element_text(size = 18),axis.text.x = element_text(angle = 20,
                                                                  hjust = 1))
p2 <- qplot(x = interaction(size,line), y = res,data = ql, geom = "boxplot",
            xlab = "size e line", ylab = "Resíduo") + 
  geom_hline(yintercept = 0,col = "red")+ 
  theme(text = element_text(size = 18),axis.text.x = element_text(angle = 20,
                                                                  hjust = 1))
p3 <- qplot(x = interaction(font,size,line), y = res,data = ql, geom = "boxplot",
            xlab = "font, size e line", ylab = "Resíduo") + 
  geom_hline(yintercept = 0,col = "red")+ 
  theme(text = element_text(size = 18),axis.text.x = element_text(angle = 45,
                                                                  hjust = 1))
p4 <- qplot(x = interaction(size,line,nchar), y = res,data = ql, geom = "boxplot",
            xlab = "size, line e nchar", ylab = "Resíduo") + 
  geom_hline(yintercept = 0,col = "red")+ 
  theme(text = element_text(size = 18),axis.text.x = element_text(angle = 45,
                                                                  hjust = 1))

grid.arrange(p1,p2,p3,p4,ncol = 2)
```

Pelo gráfico não encontramos nenhum indicativo contrário a homocedasticidade. 
Ou seja, pode se dizer que a variabilidade entre a interação dos tratamentos 
é semelhante entre eles.


## Indepêndencia

```{r, fig.height=5,fig.width=7}
df <- data.frame(fit = fit, res = res)
qplot(x = fit, y = res,data = df,geom = "point",
      xlab = "Predito",ylab = "Resíduo") + 
  geom_hline(yintercept = 0, col = "red")
```
Pelo gráfico acima não nota-se nenhum padrão aparente, sendo assim tem-se 
evidências a favor do pressuposto de indepêndencia.


# Efeitos

```{r}
c('(Intercept)' = mean(ql$tempo),coef(m1$`rep:pessoa:texto`) * 2)
```


Atráves dos efeitos acima pode-se retirar algumas interpretações. Por exemplo o efeito de `font`, isoladamente, nesse experimento não apresenta grande relevancia pois quando se passa da fonte **arial** para a fonte **serif** aumenta 0.16 segundos no tempo de leitura. Já o espaçamento entre as linhas parece contribuir para diminuir a velocidade de leitura quando passa de 120% para 180%. 

Nota-se que os efeitos de size e line contribuem negativamente para a variável resposta quando se passa do nivel baixo para o nivel alto e nchar contribui positivamente. Mas a interação tripla entre eles contribui positivamente, mesmo que os efeitos principais size e line sejam maiores que o efeito de nchar. 


# Conclusão

Pode-se concluir que os fatores envolvidos no experimento isoladamente não produzem efeito na leitura, o que não era esperado no inicio do experimento. Somente a interação tripla entre alguns fatores produzem resultados significativos, interessante, mas complicado para a interpretação. Alguns problemas quanto ao delineamento do experimento ocorreram devido a mudança dos blocos entre uma repetição e outra, o que dificultou um pouco a análise devido a forma de se análisar estar fora do escopo da disciplina. Para estudos futuros sugere-se utilizar os blocos textos como mudança entre uma repetição e outra, ou seja fixar os blocos pessoas como sendo as mesmas para as repetições, pois controlar os textos é mais fácil do que a subjetividade das pessoas.
