---
title: "Experimento fatorial em quadrado latino: Um estudo sobre a velocidade da leitura digital"
subtitle: "Controle de Processos Industriais - CE074"
author: "Andryas Waurzenczak, Aline Benatti, Elias Santiago Diniz"
date: "Novembro, 2017"
include-hears:
  -\usepackage{subfig}
  -\usepackage{graphicx}
  -\usepackage{amsmath}
output: beamer_presentation
---

# Objetivo do experimento

O objetivo do experimento é medir a velocidade com que os indivíduos leem, variando o estilo com que o texto digital é apresentado. Em outras palavras, encontrar a combinação entre as variáveis explicativas que minimiza o tempo de leitura.

# Conhecimento relevante sobre o problema

A maioria dos estudos focam na qualidade da leitura e não na velocidade. E sobre a qualidade da leitura tem-se que:

* Tamanho ideal de uma linha é entre 50-60 caracteres

* Fontes serifadas apresentam uma maior retenção do conteúdo lido

* Tamanho de letra não altera a qualidade da leitura

* Subjetivo, de pessoa para pessoa

# Variável resposta

Neste tipo de experimento é comum utilizar as variações insertas no estilo do texto para mensurar a qualidade da leitura. Em geral esse procedimento é avaliado atráves de questões de multipla escolha. Contudo para esse experimento a variável resposta vai ser dada pelo **tempo de leitura**.

O tempo começa a contar no instante em que o indivíduo clica em "start" e para no momento que clica em "stop", a diferença entre o tempo final menos o inicial é o tempo de leitura do indivíduo.

$$\text{TL} = \text{Stop} - \text{Start}$$

TL = Tempo de Leitura

# Variáveis explicativas (fatores controláveis)

Muitos fatores podem influenciar na leitura de uma pessoa. Mais ainda quando essa leitura é digital, pois estamos mais expostos a fatores distrativos.

As principais variáveis que podem ter efeito no tempo de leitura são: tamanho da fonte, tipo da fonte, espaçamento entre as linhas, quantidade de caracteres por linha, cor da fonte, interesse e conhecimento do indivíduo, luminosidade do aparelho, ambiente, poluição da página etc...

As covariáveis consideradas para este experimento são:

* tamanho da fonte (12px-16px)

* tipo da fonte (arial-serif)

* espaçamento das linhas (120%-180%)

* quantidade de caracteres por linha (60-75)

# Fatores mantidos constantes

Os fatores mantidos constantes são:

* Cor da fonte: Preto

* Poluição da página: Branca, sem propagandas e efeitos


A forma de controle é feita atráves da aplicação em shiny.

# Fatores nuisance

Os fatores considerados nuisances para este experimento são:

* Interesse

* Conhecimento prévio

* Ambiente

Para minimizar os possiveis efeitos advindos dessas fontes de variação, as pessoas serão consideradas blocos e instruidas a realizar o experimento na parte do dia que se sentirem mais confortaveis. 

# Interações

Espera-se que tamanho e estilo da fonte junto com a quantidade de caracteres por linha tenham uma interação tripla. Neste caso a combinação que se espera que minimize o tempo de leitura é estilo: Arial, tamanho: 16px e quantidade de caraceteres: 60.


# Restrições do experimento

Algumas dificuldades do experimento consistem principalmente no processo de execução. Pois para garantirmos resultados integros optou-se por uma amostra selecionada de pessoas próximas ao integrantes do grupo para a execução do experimento. Pessoas essas que garantimos que querem e executarão o experimento de forma integra.

# Desenho experimental inicial

Experimento fatorial em quadrado latino.

Combinações do experimento

```{r,echo=FALSE,results='asis'}
ql <- readRDS("ql")
ql1 <- ql[1:8,c(1,2,3)]
ql2 <- ql[9:16,c(1,2,3)]

cat('\\begin{center}')
cat('\\begin{tabular}{ c c }')
cat('\\footnotesize')
print(knitr::kable(ql1, format = 'latex', booktabs = TRUE, row.names = FALSE))
cat('&')
cat('\\footnotesize')
print(knitr::kable(ql2, format = 'latex', booktabs = TRUE,row.names = FALSE))
cat('\\end{tabular}')
cat('\\end{center}')
```

# 

Onde cada combinação é aplicado uma vez a uma das cazelas abaixo.

```{r,echo=FALSE}
set.seed(1234)
rep <- sample(1:16,16,replace = FALSE)

knitr::kable(matrix(rep,nrow = 4,ncol = 4,dimnames = list(c("I","II","III","IV"),c("txt1","txt2","txt3","txt4"))))
```


# Análise e apresentação dos dados

<!-- 10. **Análise e apresentação dos dados** -->
<!-- 	- Propor uma análise inicial dos dados (ANOVA, regressão, testes de -->
<!--     hipótese, etc), e as técnicas de representação dos resultados e do -->
<!--     experimento -->
