---
output: 
  revealjs::revealjs_presentation:
    css: style.css  
    theme: solarized
    center: true
    transition: none
    slide_level: 2
    reveal_options:
      slideNumber: true
editor_options: 
  chunk_output_type: console
---

```{r config, echo = FALSE}
# Configurações
knitr::opts_chunk$set(
  message = FALSE,
  echo = FALSE,
  warning = FALSE,
  cache = TRUE,
  fig.pos = "H",
  fig.align = "center",
  fig.height = 7,
  fig.width = 9,
  fig.caption =  TRUE
)
```

```{r biblioteca}
# Bibliotecas
library(knitr)
library(kableExtra)
library(dplyr)
library(tidyquant,  quietly =  TRUE, verbose = FALSE)
library(ggplot2)
```

```{r data}
bra <- tq_get("BBDC4.SA")
```

# Modelo de Volatilidad e Estocástica

## Introdução

- Bullet 2
- Bullet 2
- Bullet 3

## Materias

- Conjunto de dados retirado do Yahoo Finance! 

- Período: `r min(bra$date)` até `r max(bra$date)`

- Empresa: BBDC4.SA (Bradesco)

## Métodos

* Retorno Contínuo

* Volatilidade Simples

* Volatilidade pelo Modelo GARCH

* Backtesting (Valor em Risco)

## Retorno Contínuo

Suposições:
  
<center>  
  - X1
  
  - X2
</center>

$$y_t = ln(\frac{P_t}{P_{t-1}}), \text{ t = 1,2,...,T}$$
y: retorno contínuo

t: instante

## Volatilidade Simples 

$$h_t = \sqrt{var(y_{(t-1-n)},...,y_{(t-1)})}, \text{ t = 1,2,...,T}$$
n: número de tempos considerados

y: retorno contínuo

t: instante


## Volatilidade pelo Modelo GARCH

$$y_t = \sqrt{h_t \varepsilon_t}$$

$$h_t = \alpha_0 + \sum^p_{i=1}\alpha_iy_{t-1}^2 + \sum^q_{j=1}\beta_jh_{t-j}$$
$\alpha$,$\beta$: constantes

y: retorno contínuo

h: volatilidade


## Backtesting (Violação dos limites de VaR)




## Resultados

- Bullet 1
- Bullet 2
- Bullet 3

## Considerações Finais

- Bullet 1
- Bullet 2
- Bullet 3