# Estados Transientes e Recorrentes

Seja {$X_n$, n $\geq$ 0} uma CM sobre S com função de transição
p(x,y). Definida como:

$$\rho_{xy} = \rho(T_y \leq \infty)$$

I.E, a probabilidade de saindo de x, atingir o estado y em um tempo
finito.

Em particular, $\rho_{yy}$ denota a probabilidade de sair de y e
retornar para y (alguma vez) -> tempo finito.

```{definition}
Diremos que um estado y é **transiente** se $\rho \leq 1$.
```

Isto quer dizer que, se y for recorrente, então, com probabilidade 1, a
cadeia retornará alguma vez em y.

Se y for transiente, existe uma probabilidade positiva (de valor 1 -
$\rho_{yy}$) de sair de y e não retornar.

Seja N(y) o número de vezesque a cadeia **VISITA** o estado y ($n \geq
1$).

Então, $P_x$ (N(y) $\geq$ 1 ) = $P_x$ ($T_y \leq \infty$) = $\rho_{xy}$.

Denotaremos por EX(.) a esperança de alguma VA, com a cadeia partindo em
x.

```{theorem}
i) Se y é transiente, então $F_x$(N(y) < $\infty$) = 1 e E(N(y)) =
$\frac{\rho_{xy}}{1-\rho_{yy}}$, x $\epsilon$ S
ii) Se y é recorrente, então $P_x(N(y) = \infty)$ = 1 e $E_x(N(y))$
=$\infty$.
```

Isto significa que estados transientes são apenas estados de "passagem"
ou transitórios, enquanto que estados recorrentes são estados
permanentes ou definitivos. Isso produz uma partição do espaço de
estados.

$$S = S_T \cup S_R, (S_T \cap S_R = \varnothing)$$

```{definition}
Sejam x e y dois estados de S. Diremos que x atinge y se
$\rho_{xy}$ > 0.
```
\

NOTAÇÃO
: (independente do número de passos): x $\rightarrow$ y.
"Saindo de x em n passos chego em y"

\
```{definition}
Diremos que dois estados quaisquer estão comunicados se
x $\rightarrow$ y e y $\rightarrow$ x.
```
\
```{theorem}
Seja X um estado recorrente. Suponha que x $\leftrightarrow$
y. Então y será também recorrente. Aqui $\rho_{xy}$ = $\rho_{yx}$ = 1.
(Isso significa que estados se comunicam somente com estados de mesma
natureza)
```
\
```{definition}
1) Um conjunto C estados é chamado **fechado** se $\rho_{xy}$ = 0,
    x $\leq$ c, y $\notin$ c.
2) Um conjunto c é chamado irredutivel se x $\leftrightarrow$ y,
$\forall$ x,y $in$ c.
(Ou seja, todos os estados de c estão comunicados)
```
\
```{theorem}
Seja C um conjunto finito irredutivel e fechado de
estados. Então, todos os estados em C serão recorrentes.
```
\
C é o conjunto de estados. FINITO, FECHADO e IRREDUTÍVEL.
\
```{example}

Considere uma cadeia de markov com matrix de transição MT

```{r, echo = FALSE, message = FALSE}
library(kableExtra)
library(knitr)
library(dplyr)
options(digits =  2)
mt <- data.frame(c0 =  c(1, 1/4, 0, 0, 0, 0),
                 c1 =  c(0, 1/2, 1/5, 0, 0, 0),
                 c2 =  c(0, 1/4, 2/5, 0, 0, 0),
                 c3 =  c(0, 0, 1/5, 1/6, 1/2, 1/4),
                 c4 =  c(0, 0, 0, 1/3, 0, 0),
                 c5 =  c(0, 0, 1/5, 1/2, 1/2, 3/4))
# colnames(mt) <- 0:5
rownames(mt) <- 0:5

kable(mt,"html", col.names = c(0:5), row.names =  TRUE) %>%
    kable_styling("striped", full_width = F)
```

Solução

```{r, echo = FALSE, message = FALSE}
mt %>%
    mutate(
        "col" =  0:5,
        c0 =  cell_spec(c0, "html",
                        background = ifelse(c0 ==  1, "#D7261E", c0),
                        color =  "black"),
        c1 =  cell_spec(c1, color =  "black"),
        c2 =  cell_spec(c2, color =  "black"),
        c3 =  cell_spec(c3, "html",
                        background = ifelse(as.integer(col) >=
                                            3, "#D7261E", c3),
                        color =  "black"),

        c4 =  cell_spec(c4, "html",
                        background = ifelse(as.integer(col) >=
                                            3, "#D7261E", c4),
                        color =  "black"),

        c5 =  cell_spec(c5, "html",
                        background = ifelse(as.integer(col) >=
                                            3, "#D7261E", c5),
                        color =  "black")

    ) %>%
    select(col, c0, c1, c2, c3, c4, c5) %>%
    kable("html", escape = FALSE, row.names = FALSE,
          col.names = c("", 0:5)) %>%
    kable_styling("striped", full_width = F) %>%
    footnote(general =
    "A parte em vermelhor significa que é recorrente.")
```

S = {0,1,2,3,4,5}

Como os conjuntos $C_1$ = {0} e $C_2$ = {3,4,5} são finitos, fechados e
irredutiveis, então eles são conjuntos de estados recorrentes.

Assim, $S_R$ = {0} $\cup$ {3,4,5} e $S_T$ {1,2}

Notar que 0 é um estado absorvente, logo recorrente. 3,4 e 5 são estados
recorrentes.
```
## Probabilidade de absorção

Seja C um conjunto de estados recorrentes (fechado e irredutivel) e seja
$\rho_c$(x) = $P_x$ ($T_c$ < $\infty$). Dado que a cadeia permanecerá
definitivamente em C, se os estados de C forem atingidos, diremos que a
cadeia foi absorvida em C e chamaremos a $\rho_c$(x) de probabilidade de
absorção de C, saindo do estado x.

Notar que, trivialmente

$\rho_c(x) = 1, x \in C$

$\rho_c(x) =0, x \notin C$

Vamos calcular $\rho(x)$, x $\in$ $S_T$.

```{theorem}
Seja C um conjunto finito, fechado e irredutivel de
estados. Então:

$$\rho_c(x) = \sum_{y \in C}P(x,y) + \sum_{y \in S_T} P(x,y)P_C(y), x
\in S_T$$
```

Consideramos $C_1$ = {0}, x = 1 ou 2 ($S_T = (1,2)$)

x = 1

\begin{equation}
\begin{split}
\rho_{{0}}(1) &= \sum_{y \in {0}}P(1,y) + \sum_{y \in
{1,2}}P(1,y)\rho_{{0}}(y), x \in S_T\\
\rho_{{0}}(1) &= P(1,0) + [P(1,1) \rho_{{0}}(1) + P(1,2) \rho_{{0}}(2)]\\
\rho_{{0}}(1) &= \frac{1}{4} + [\frac{1}{2} \rho_{{0}}(1) + \frac{1}{4}
\rho_{{0}}(2)]\\
\frac{1}{2} \rho_{{0}}(1) - \frac{1}{4}\rho_{{0}}(2) = \frac{1}{4} \text{ (1)
Primeira equação}
\end{split}
\end{equation}


x = 2

\begin{equation}
\begin{split}
\rho_{{0}}(2) &= \sum_{y \in {0}} P(2,y) + \sum_{y \in
{1,2}}P(2,y)\rho_{{0}}(y)\\
\rho_{{0}}(2) &= 0 + [P(2,1)\rho_{{0}}(1) + P(2,2)\rho_{{0}}(2)]\\
\frac{1}{5}\rho_{{0}}(1) - \frac{3}{5} \rho_{{0}}(2) = 0 \text{ (2)
Segunda equação}
\end{split}
\end{equation}


De (2):

$$\frac{1}{5}\rho_{{0}}(1) = \frac{3}{5}\rho_{{0}}(2) =>
\frac{1}{3}\rho_{{0}}(1)$$

De (1):

$$\frac{1}{2}\rho_{{0}}(1) - \frac{1}{4} \frac{1}{3}\rho_{{0}}(1) =
\frac{1}{4}$$

Logo:

\begin{equation}
\frac{6 \rho_{{0}}(1) - \rho_{{0}}(1)}{12} = \frac{1}{4}\\
5 \rho_{{0}}(1) = 3\\
\rho_{{0}}(1) = \frac{3}{5}
\end{equation}

Em (2):

\begin{equation}
\frac{1}{2} \frac{3}{5} - \frac{1}{4} \rho_{{0}}(2)= \frac{1}{4}\\
\rho_{{0}}(2) = \frac{1}{5}
\end{equation}

Como a cadeia só pode ser absorvente em $C_1$ ou $C_2$, essas
probabilidade são complementares logo:

$$\rho_{{3,4,5}}(1) = 1 - \rho_{{0}}(1) = \frac{2}{5}$$

e

$$\rho_{{3,4,5}}(2) = \frac{4}{5}$$

## Martingales

Considere uma CM sobre {0,1,2,...,d} com função de transição $\rho$
satisfazendo:

$$\sum_{y=0}^d yP(x,y) = x, x=0,...,d$$

então, E[$X_{n+1}|X_0 = x_0,...,X_{n-1}=x_{n-1},X_n=x_n$]=x (i.e, o
valor esperado de $X_{n+1}$ dado o passado e o presente do processo,
depende somente do valor presente.)

```{definition}
Uma sequência de VA'S satisfazendo a propriedade acima será chamado
de **MARTINGALES**.
```

OBS: Na verdade um martingale não é necessariamente uma CM, mas é um
elemento importante na teoria de jogos.


## Cadeias N-M

Quando uma CM é irredutivel, ou seja, todos seus estado são da mesma
natureza. "Todos são transientes ou todos são recorrentes".

Quando S é finito e a CM é irredutivel.


Todos os estados serão recorrentes. Nesse caso diremos que a cadeia é
recorrente.

Analisar os estados quando S não é finito é um problema extremamente
complexo e a natureza dos estados denpederá da existencia de algumas
estruturas probabilisticas sobre a cadeia. O caso particular das cadeias
de nascimento e morte é um dos casos em que consegue-se um criterio de
classificação de estados

```{definition}
Seja {$X_n, n \geq 0$} uma C-N-M com função de probabilidade.

$$
P(x,y) =\left\{\begin{matrix}
  q_x &, y = x-1\\
  r_x &, y = x \\
  p_x &, y = x +1
\end{matrix}\right.
$$
```

sendo $q_x + p_x + r_x$ = 1, $\forall$ x $\in$ S.


$$P_x(T_a < T_b) = \frac{\sum_{y=x}^{b-1} \gamma_y}{\sum_{y=a}^{b-1}}$$

sendo que:

$$\gamma_y = \frac{q_1q_2...q_y}{p_1p_2...p_y}$$

a < x < b

Ainda,

\begin{equation}
\begin{split}
P_x(T_a < T_b) &= 1 - P(T_a < T_b)\\
&= \frac{\sum_{y=a}^{x-1} \gamma_y}{\sum_{y=a}^{b-1}}
\end{split}
\end{equation}

Notar que $P_x(T_a < T_b)$ indica a probabilidade de saindo de x atingir
o estado A antes de que o estado B.

```{example}

Um jogador faz aposstas de um dolar por vez com probabilidade
$\frac{9}{19}$ de ganhar e $\frac{10}{19}$ de perder. Supoha que o
jogador deixa de jogar quando está arruinado ou quando o seu lucro for
de 25 dolares. Suponha que ele inicia o jogo com capital de 10 dolares.

### a.

Encontrar a probabilidade do jogador se retirar ganhando

Temos que $\gamma_y$:

$$\gamma_y =
\frac{(\frac{10}{19})(\frac{10}{19})...(\frac{10}{19})}{(\frac{9}{19})(\frac{9}{19})...(\frac{9}{19})}
= \frac{(\frac{10}{19})^y}{(\frac{9}{19})^y} = (\frac{10}{9})^y$$

Logo:

\begin{equation}
\begin{split}
P_{10}(T_{35}<T_0) &= \frac{\sum_{y=0}^9
(\frac{10}{9})^y}{\sum_{y=0}^{34} (\frac{10}{9})^y}\\
&= \frac{\frac{1 - (\frac{10}{9})^{10}}{1 - \frac{10}{9}}}{\frac{1 -
(\frac{10}{9})^{35}}{1 - \frac{10}{9}}}\\
&= \frac{1 - (\frac{10}{9})^{10}}{1 - (\frac{10}{9})^{35}}= 0.047
\end{split}
\end{equation}


### b.

Encontrar a perda esperada

\begin{equation}
L = \left\{\begin{matrix}
10 &, \text{ se atingir 0} \\
-25 &, \text{ se atingir 35}
\end{matrix}\right.
\end{equation}

\begin{equation}
\begin{split}
E(L) &= 10 P(atingir 0) - 25 P(atingir35)\\
&= 10(1x 0.047) - 25(0.047)\\
&= 10 - 35x0.047
\end{split}
\end{equation}

```
\
```{theorem}
Seja {$X_n, n \geq 0$} uma C-N-M irredutivel sobre S
={0,1,2,...}. Então, a cadeia será recorrente se:

$$\sum_{x=1}^{\infty} \gamma_x = \infty$$

caso contrario a cadeia sera transiente
```
