---
output: bookdown::pdf_book
tables: yes
---

# Introdução {-}

```{r config, warning=FALSE, echo=FALSE, message=FALSE}
# Options default dos chuncks
knitr::opts_chunk$set(
  message = FALSE,
  echo = TRUE,
  warning = FALSE,
  cache = TRUE,
  fig.pos = "H",
  fig.align = "center",
  fig.height = 7,
  fig.width = 9,
  ## dpi = 80, ## aumentar o dpi para exibir maior.
  ## dev = "png",
  fig.path = "figuras/",
  cache.path = "cache/"
)

# Options xtable
# options(xtable.comment = FALSE,
#         xtable.table.placement = "H",
#         knitr.kable.NA = "")
```

```{r biblioteca, echo = FALSE}
# Bibliotecas
```

```{r data, echo = FALSE}
# Carrega dados
```


```{r extraFun, echo = FALSE}
# # Tipo de output
# getOutputFormat <- function() {
#   stringr::str_extract(readLines("index.Rmd",warn = FALSE)[2],
#                        "html_document2|pdf_book|gitbook")
# }
# # Índice das tabelas e figuras
# getExtFormat <- function() {
#   stringr::str_extract(readLines("index.Rmd",warn = FALSE)[2],
#                        "html|pdf")
# }
```

O objetivo dessa página é guardar as anotações, atividades e trabalhos
da disciplina CE222 - Processos Estocásticos Aplicados, ministrada pelo
Professor [Benito Olivares Aguilera](https://docs.ufpr.br/~benitoag/).

## Processos Estocásticos Aplicados {-}

Objetivo da disciplina: Possibilitar ao aluno a aplicação de técnicas de
processos estocásticos na análise de problemas de diversas áreas.


### EMENTA {-}

A ementa da disciplina está dividida em duas partes. A primeira parte
referente a teoria básica de processos. A segunda parte é o
desenvolvimente da parte teórica em diversas aplicações.

### Parte I - Teórica {-}

1. PROCESSOS ESTOCÁSTICOS: Introdução. Teoria básica de processos. Classificação de processos. Processos Estacionários. Seqüências Independentes. Passeio Aleatório. Ruína do Jogador. Sistemas Lineares.
2. PROCESSOS DE SEGUNDA ORDEM: Função Média, Variância e Covariância. Processos Fracamente Estacionários.
3. CADEIAS DE MARKOV: Cadeias Markovianas de Parâmetro Discreto. Cadeias Markovianas de Parâmetro Contínuo. O Processo de Nascimento e Morte. Processo de Poisson. Introdução à Teoria das Filas.
4. PROCESSOS GAUSSIANOS: O Processo de Wiener.

### Parte II - Prática {-}

5. Aplicações de Cadeias de Markov
6. Teoria de Filas
7.  Sistemas lineares e controle.



Link para [disciplina](https://docs.ufpr.br/~benitoag/ce222-2018.html)
