# Materiais e Métodos

```{r}
# Carrega Dados
# bra <- tq_get("BBDC4.SA")
# saveRDS(bra, "bra.RData")
bra <- readRDS("bra.RData")
# Somente dias com negociações
# bra <- bra %>% filter(volume > 0)
# bra <- bra %>%  filter(date > as.Date("2012-01-02"))
# head(bra)
```

## Material

O material utilizado é um conjunto de dados, das negociações da empresa
BBDC4.SA, retirado do [Yahoo Finance!](https://finance.yahoo.com/). A empresa
foi selecionada pela preferência dos autores. O período que abragem esta
seleção vai de `r min(bra$date)` à `r max(bra$date)`. Os dados são diários.

O conjunto de dados possuem ao todo 6 colunas, sendo estas, *Data*,
*Máxima*, *Miníma*, *Abertura*, *Fechamento* e *Volume*.  Abaixo pela Tabela
\@ref(tab:head) pode-se observar as 6 primeiras linhas dos dados.

```{r head}
kable(x = head(bra[, c(1:6)]),
      format = "latex",
      col.names = c("Data", "Abertura", "Fechamento", "Máxima", "Miníma",
                    "Volume"),
      booktabs =  TRUE,
      caption = "6 primeiras linhas dos conjuntos de dados"
      ) %>%
    kable_styling(latex_options = c("striped", "hold_position"))
```

## Métodos

### Retorno Contínuo

Existe duas formas de retorno principais para se fazer estudo da volatilidade,
o retorno discreto e o retorno contínuo. Uma pergunta que naturalmente surge
é, por que usar o retorno e não o próprio preço do ativo negociado? A resposta
tem dois por ques. O primeiro é que o retorno *atende* o interesse do
investidor (ganhos e perdas) e, além disso, possui propriedades estatísticas
mais interessantes, são elas:

1. estacionariedade (média e variância constantes)
2. fraca dependência linear e não linear
3. caudas pesadas na distribuição e execesso de curtose
4. comportamento heterocedástico condicional

O retorno utilizado neste trabalho (retorno contínuo ou **log-retorno**) é
definido a seguir:

$$y_t = ln(\frac{P_t}{P_{t-1}}), \text{ t = 1, 2, ..., T}$$

onde $y_t$ é o retorno diário no instante t e $P_t$ significa, normalmente, o
Preço de **fechamento** no instante t.

```{r retorno-continuo, echo = TRUE}
# r: Preço de Fechamento
rc <- function(r) {
    # Instante inicial
    rc <- c(0)
    for (i in 2:length(r)) {
        rc <- c(rc, log(r[i] / r[i - 1]))
    }
    # Retorno o vetor do log-retorno
    rc
}
```


### Volatilidade Histórica

A estimativa por desvio padrão é considerado como um método simplório, pois
este método ignora caracaterísticas inerentes de uma série além de atribuir
pesos iguais a todas observações sem levar em consideração o fato da
relevancia das observações mais recentes. É  expressa da seguinte maneira:

$$\sigma_s = \sqrt{(var(y_t))}, \text{ t = 1, 2, ..., T}$$

para cada dia a volatilidade deste período é a mesma.

```{r volatilidade-simples, echo = TRUE,eval = FALSE}
sd(r) # Desvio-Padrão do log-retorno
```

### Modelo de Volatilidade Estocástica

O modelo de volatilidade estocástica considera a volatilidade como
um componente não observado da série temporal, \cite{caio}.
Em outras palavras, não se pode medir a volatilidade, apenas estima-la.
Assim o modelo de volatilidade estocástica (MVE) é proposto para estimar a
volatilidade da empresa em estudo e é definido da forma como segue:


$$Y_t = \sigma_t \varepsilon_t$$

$$\sigma_t = e^{\frac{h_t}{2}}$$

onde $Y_t$ é o log-retorno do fechamento e $h_t$, na sua especificação mais simples,
é descrito como um processo auto regressivo de primeira ordem, AR(1), dado por:

$$h_t = \alpha_0 + \alpha_1 * h_{t-1} + \eta_t$$

em que $\eta_t$ é um termo de erro com média zero e variância $\sigma^2_{\eta}$,
$\eta \sim N(0,\sigma^2_{\eta})$. Para que a volatilidade seja um processo **estacionário**
o coeficiente AR deve ser menor que a unidade, |$\alpha_1$| < 1.

O coeficiente AR da volatilidade expressa o comportamento de *persistência da volatilidade*.
Quando este se aproxima da unidade, o MVE fica parecido com o modelo GARCH(1,1).

Para este trabalho utilizou-se o pacote `stochvol` , \cite{sv}. Este pacote foi implementado
por Gregor Kastner em setembro de 2017. A forma como foi especificado o modelo é expressa
em uma forma hierarquica, dado abaixo:

$$y_t | h_t \sim  N(0,exp(h_t))$$

$$h_t|h_{t-1},\mu, \phi, \sigma_{\eta} \sim N(\mu + \phi(h_{t-1} - \mu),\sigma_{\eta}^2)$$

$$h_0|\mu,\phi,\sigma_{\eta} \sim N(\mu,\sigma_{\eta}^2 / (1-\phi^2))$$

onde N(0,$\sigma_{\eta}^2$) denota uma distribuição normal com média ($\mu$) e variância ($\sigma_{\eta}^2$).
O autor refere-se $\theta = (\mu,\phi,\sigma_{\eta})^T$ como o vetor de parâmetros a serem
estimados. Para cada parâmetro é especificado uma distribuição apriori e a posteriori é feita
via Markov chain Monte Carlo (MCMC).


```{r volatilidade-estocastica, eval = FALSE, echo = TRUE}
library(stochvol)
mve <- svsample(r,              # log-retorno
                priormu = c(0, 1),   # N(0,1)
                designmatrix = "ar1") # AR(1))
```


### Valor em Risco (VaR)


O Valor em Risco (VaR) é um método para avaliar o risco em operações
financeiras. No nosso caso, para avaliar os dois métodos de volatilidade
apresentados. O objetivo desse indicador é quantificar o risco do ativo,
ou seja, o risco de perdas monetárias decorrenteas da variação de preços.
Para esse fim, será feito o *backtesting*, recomendado pelo riskmetrics,
utilizando o critério de **teste de violação dos limites de VaR**. O
método que apresentar a menor porcentagem de violação será então considerado
o melhor método para o calculo de volatilidade. Neste estudo em questão
utilizaremos somente a relação de perda, ou seja, o interesse está em medir
as violações negativas.


## Recursos Computacionais

Os recursos computacionais utilizados foram o software R,
\cite{software-r}. Os principais pacotes foram `dplyr`, `knitr`,
`kableExtra`, `tidyquant`, `ggplot2` e `stochvol.`
