# Resultados

Os gráficos dos métodos que serão apresentados já estão calculados pelo
critério estabelecido (VaR).

$$VaR_t = volatilidade_t * qnorm(0.95)$$

onde qnorm retorna o valor de uma distribuição N(0,1) no quantil 0.95.

```{r processamento-conjunto-dados}
bra$rc <- rc(bra$close)
bra$tempo <- lubridate::year(bra$date)
vs <- aggregate(rc ~ tempo, data = bra, FUN = sd)
colnames(vs) <- c("tempo","vs")

bra <- merge(x = bra, y = vs, by = "tempo")

# Para Limite Inferior
bra$vs <- bra$vs * -1

# mve <- svsample(bra$rc,
#                 priormu = c(0, 1),
#                 designmatrix = "ar1")
#
# summary(mve, showlatent = FALSE)
# saveRDS(mve,"mve.RData")

mve <- readRDS("mve.RData")
x <- latent(mve)
x <- apply(x, 2, mean)
bra$ve <- c(0,exp(x/2)) * -1
```

## Análise Descritiva

Para dar inicio aos resultados é usual explorar algumas medidas
descritivas. Em se tratando de bolsa de valores, normalmente é feito um
gráfico de candles para análise.

```{r candles}
# Acrescentar legenda
ggplot(bra, aes(x = date)) +
    geom_candlestick(aes(open = open, high = high,
                         low = low, close = close)) +
    labs(x = paste0(format(min(bra$date),  "%d/%m/%Y"), " até ",
                    format(max(bra$date), "%d/%m/%Y")),
         y =  "Preço",
         title =  "BBDC4.SA") +
    theme_tq()
```

Pelo gráfico acima observa-se uma valorização da empresa no período
selecionado, mas que recentemente teve uma queda brusca.

## Retorno Contínuo

Para a aplicação de modelos de volatilidade para o cálculo do valor de risco
(VaR) é usual o uso do retorno contínuo descrito na seção de métodos. Abaixo
temos o gráfico dos log-retornos.


```{r log-retorno}
ggplot(bra, aes(x = date, y = rc)) + geom_line() +
    labs(x = paste0(format(min(bra$date),  "%d/%m/%Y"), " até ",
                    format(max(bra$date), "%d/%m/%Y")),
         y = "log-retorno",
         title = "BBDC4.SA")
```

## Volatilidade Histórica


Abaixo tem-se o gráfico da volatilidade histórica. Cada "escada" é a estimativa
do desvio-padrão para o respectivo ano. Logo, é possível observar que entre
os períodos que vão de 2014 à final de 2016, a volatilidade aumentou. Ou seja,
o risco para esse período é maior em relação aos demais.

```{r volatildiade-est-simples}
ggplot(bra, aes(x = date)) +
    geom_line(aes(y = rc)) +
    geom_line(aes(y = vs * qnorm(0.95)), colour = "blue") +
    labs(x = paste0(format(min(bra$date),  "%d/%m/%Y"), " até ",
                    format(max(bra$date), "%d/%m/%Y")),
         y = "log-retorno",
         title = "BBDC4.SA")
# sum(bra$rc > bra$vs * qnorm(0.05)) / nrow(bra)
```


## Modelo de Volatilidade Estocástica

É possível constatar que o comportamento dos resultados do MVE diferem da
volatilidade histórica pelo fato que para cada instante t tem-se uma estimativa.

```{r}
ggplot(bra, aes(x = date)) +
    geom_line(aes(y = rc)) +
    geom_line(aes(y = ve * qnorm(0.95)), colour = "blue") +
    labs(x = paste0(format(min(bra$date),  "%d/%m/%Y"), " até ",
                    format(max(bra$date), "%d/%m/%Y")),
         y = "log-retorno",
         title = "BBDC4.SA")

```

### Estimativas do Modelo


<!-- \begin{center} -->

```{r, comment=NA}
summary(mve, showlatent =  FALSE)
```

<!-- \end{center} -->

Notar que, como apresentado na seção métodos, o coeficiente $\phi$ se aproxima
de 1, e isto indica que o MVE é muito parecido com o modelo GARCH(1,1).


## Volatilidade Histórica vs Modelo de Volatilidade Estocástica

Pelo gráfico abaixo, observa-se que o MVE é muito mais flexivel do que o VH.
Isto é decorrente pelas especificações de cada um, sendo que o VH é o caso
mais simples possível.

```{r}
forthisgraph <- reshape2::melt(data = bra[, c("close", "date",
                                              "vs", "ve", 'rc')],
                               id = c("date", "close", 'rc'))

forthisgraph$close <- forthisgraph$close * qnorm(0.95)
# str(forthisgraph)
ggplot(forthisgraph, aes(x = date, y = rc)) +
    geom_line() +
    geom_line(aes(y = value, colour = variable)) +
    labs(x = paste0(format(min(forthisgraph$date),  "%d/%m/%Y"), " até ",
                    format(max(forthisgraph$date), "%d/%m/%Y")),
         y = "log-retorno",
         title = "BBDC4.SA") +
    scale_color_hue(name  ="Método",
                           breaks=c("ve", "vs"),
                    labels=c("Volatilidade Estocástica",
                             "Volatilidade Histórica"))
```

# valor em Risco (VaR)

Pela tabela abaixo tem-se os resultados dos testes de violação para cada
método. Nota-se que o MVE teve um desempenho um pouco melhor, porém não
significativo. Isso pode ser consequência de varios fatores, por exemplo,
a empresa análisada, em questão, não apresenta uma volatilidade alta, sendo
assim a VH tem um desempenho superestimado.

Entretando a volatilidade histórica é pouca realista, pois ela não traz
informações confiaveis na hora de negociar ativos.

```{r}
resultados <- data.frame(
    Método = c("Volatilidade Histórico",
               "Modelo de Volatilidade Estocástica"),
    VaR = c(
        paste0(round(100*(sum(bra$rc < bra$vs * qnorm(0.95),
                              na.rm = TRUE) / nrow(bra)),2),"%"),
        paste0(round(100*(sum(bra$rc < (bra$ve * qnorm(0.95)),
                              na.rm = TRUE) / nrow(bra)),2),"%")
    )
)

kable(resultados,format = "latex",
      booktabs = TRUE,align = "c") %>%
    kable_styling()
```
